ACORDAO-COMPLETO-2413357

ACÓRDÃO 6678/2020 ATA 19/2020 - PRIMEIRA CÂMARA

VISTOS, relatados e discutidos estes autos que tratam de ato de concessão de aposentadoria emitido pelo Ministério da Saúde;
ACORDAM os Ministros do Tribunal de Contas da União, reunidos em Sessão da 1ª Câmara, nos termos do art. 71, inciso III, da Constituição Federal, art. 1º, inciso V, e art. 39, inciso II, da Lei 8.443/1992, art. 260, § 1º, do RITCU, art. 6º, § 1º, da Resolução TCU 206/2007 e ante as razões expostas pelo Relator, em:
9.1. considerar legais os atos de concessão de aposentadoria emitidos em favor de Genildo Jorge Soares da Cunha (XXX.235.511-XX) , Lucia Vania Cardoso Vilhena (XXX.043.341-XX) e Manuel Cardoso Queiroz (XXX.053.705-XX) , concedendo os respectivos registros;
9.2. considerar ilegal o ato de concessão de aposentadoria emitido em favor de Leilah Maria Cartaxo de Sousa Calvo (XXX.247.721-XX) , recusando o respectivo registro;
9.2.1 dispensar a devolução dos valores indevidamente recebidos até a data da ciência pelo Ministério da Saúde do presente acórdão, com base no Enunciado 106 da Súmula da Jurisprudência do TCU;
9.2.2. determinar ao Ministério da Saúde, com base no art. 45 da Lei 8.443/1992, que:
9.2.2.1. faça cessar os pagamentos decorrentes do ato impugnado, comunicando ao TCU, no prazo de quinze dias as providências adotadas, nos termos do art. 262, caput, do Regimento Interno do TCU, art. 8º, caput, da Resolução-TCU 206/2007 e 19, caput, da Instrução Normativa-TCU 78/2018;
9.2.2.2. esclareça à interessada que ela poderá optar por:
9.2.2.2.1 continuar aposentada voluntariamente por idade, com base no art. 40, § 4º, da CF/1988 c/c a norma existente no art. 57 da Lei 8.213/1991, destacando-se que, nesse caso o cálculo dos proventos se dá pela média das remunerações, proporcionais ao tempo de contribuição, nos termos do §§ 1º, 3º e 17, vigentes antes da EC 103/2019;
9.2.2.2.2 retornar à atividade para complementar o tempo impugnado, sendo que, nesse caso, a aposentadoria deverá fundamentar-se nas regras vigentes no momento da nova concessão;
9.2.2.3. caso a opção da inativa recaia no subitem 9.2.2.2.1 desta decisão, emita novo ato, livre da irregularidade mencionada, submetendo-o ao TCU, no prazo de trinta dias, consoante os arts. 262, § 2º, do Regimento Interno do TCU e 19, § 3º, da Instrução Normativa TCU 78/2018;
9.2.2.4. comunique à interessada o teor desta decisão, alertando-a de que o efeito suspensivo proveniente da interposição de eventual recurso não a exime da devolução dos valores percebidos indevidamente após a respectiva notificação, caso o recurso não seja provido;
9.2.2.5. no prazo de 30 (trinta) dias, contados da ciência desta decisão, envie a este Tribunal documentos comprobatórios de que a interessada está ciente da presente deliberação;

Atos de concessão de aposentadoria emitidos pelo Ministério da Saúde. Apreciação para fins de registro.

Primeira Câmara

Ministério da Saúde.

3. Interessados: Genildo Jorge Soares da Cunha (XXX.235.511-XX); Leilah Maria Cartaxo de Sousa Calvo (XXX.247.721-XX); Lucia Vania Cardoso Vilhena (XXX.043.341-XX); Manuel Cardoso Queiroz (XXX.053.705-XX).

13.1. Ministros presentes: Walton Alencar Rodrigues (Presidente), Benjamin Zymler, Bruno Dantas e Vital do Rêgo (Relator).
13.2. Ministros-Substitutos presentes: André Luís de Carvalho e Weder de Oliveira.

ACORDAO-COMPLETO-2457437

Acórdão 2353/2021 - Primeira Câmara

VITAL DO RÊGO

Adoto como relatório, com os devidos ajustes de forma, o parecer emitido no âmbito do Ministério Público junto ao TCU, representado nos autos pelo Dr. Sérgio Ricardo Costa Caribé (peça 11) , a seguir transcrita:
Trata-se da apreciação, para fins de registro, de quatro atos de concessão de aposentadoria emitidos pelo Ministério da Saúde.
A Secretaria de Fiscalização de Pessoal - Sefip, em pareceres uniformes às peças 7 e 8, propõe a ilegalidade dos atos de Genildo Jorge Soares da Cunha, em razão da acumulação ilegal de cargos; Leilah Maria Cartaxo de Sousa Calvo, tendo em vista a averbação de tempo de serviço ponderado, decorrente do exercício de atividades insalubres após a Lei 8.112/1990; e Manuel Cardoso Queiroz, em razão do não preenchimento do tempo de contribuição e da idade mínima, exigidos pelo fundamento legal. Além disso, propõe a legalidade do ato de Lucia Vania Cardoso Vilhena, por não apresentar irregularidades.
No que se refere ao ato de aposentadoria do servidor Genildo Jorge Soares da Cunha, observa-se que a Unidade Técnica propõe a sua ilegalidade em razão da acumulação da aposentadoria ora em análise, no cargo de médico do Ministério da Saúde, com outra aposentadoria no cargo de Analista no Banco Central do Brasil.
Segundo aquela Unidade, a Carreira de Especialista do Banco Central do Brasil é regulamentada pela Lei 9.650, de 27 de maio de 1998, e composta, nos termos do seu art. 1º, por cargos de Analista do Banco Central do Brasil, de nível superior, e de Técnico do Banco Central do Brasil, de nível médio; não prevendo, portanto, a existência de cargo privativo de profissionais da saúde.
No entanto, em consulta realizada por este Gabinete na internet (peça 10) , obteve-as informações de que o servidor Genildo Jorge Soares da Cunha ingressou no BACEN como Auxiliar de Serviços Administrativos e posteriormente foi aprovado em seleção interna de médico realizada no ano de 1977, antes, portanto, do advento da Constituição Federal de 1988. (Portaria 157, de 4 de março de 2011 - Inquérito Civil - Página 121 da Seção 1 do Diário Oficial da União (DOU) de 22 de Março de 2011, disponível em: https://www.jusbrasil.com.br/diarios/25488725/pg-121-secao-1-diario-oficial-da-uniao-dou-de-22-03-2011. Acesso em: 20/5/2020) .
Além disso, ao realizar consulta ao sistema Sisac, foi possível constatar também que o referido servidor ingressou no cargo de Analista do Banco Central do Brasil em 16/3/1976 e se aposentou em 24/3/2011, tendo em seu ato de aposentadoria o registro de que foi considerado legal por este Tribunal nos autos do TC-Processo 014.300/2013-3, conforme se verifica à peça 9.
Dessa forma, entende-se que, a menos que este Tribunal venha a considerar necessária a realização de diligência para a confirmação das informações acima mencionadas, o referido ato está apto a receber a chancela da legalidade, uma vez que a acumulação de dois cargos ou empregos privativos de profissionais da saúde, com profissões regulamentadas, está prevista na alínea "c" do inciso XVI do art 37 da Constituição Federal de 1988.
Quanto ao ato da servidora Leilah Maria Cartaxo de Sousa Calvo, de fato, verifica-se o cômputo ponderado de tempo de serviço exercido em condições insalubres após a edição da Lei 8.112/1990, para a obtenção de aposentadoria comum, sob a alegação de estar amparado em Mandado de Injunção, o que contraria a jurisprudência deste Tribunal e do Supremo Tribunal Federal acerca da matéria.
Nesse sentido, cabe transcrever os trechos do voto condutor do Acórdão 3608/2013-TCU-Primeira Câmara, relatado pelo Ministro Benjamin Zymler, que explicam muito bem a matéria, nos seguintes termos:
VOTO
 (...) 
24. Observe-se que em relação ao período posterior à edição da Lei nº 8.112/1990, esta Corte de Contas deixou clara a inviabilidade jurídica da contagem de tempo de serviço prestado sob condições insalubres de forma ponderada, pois, neste caso, sempre houve a necessidade de edição de lei complementar a tratar do tema. Acrescente-se que o entendimento do STF era de que se tratava de norma de eficácia limitada, dependendo, para sua plena eficácia, de lei complementar que iria regulamentá-la. Nesse sentido: RE-AgR 428511/DF, Relator: Min. SEPÚLVEDA PERTENCE, Julgamento: 14/02/2006 Órgão Julgador: Primeira Turma e MI 462 / MG, Relator: Min. MOREIRA ALVES, Julgamento: 06/09/1995, Órgão Julgador: Tribunal Pleno. 
25. Em verdade, observa-se do disposto no § 4º do art. 40 da CF/1988 que o legislador constituinte buscou assegurar aposentadoria especial aos servidores públicos que fossem portadores de deficiência, ou que laborassem em condições perigosas, penosas ou insalubres, não havendo qualquer referência a tempo de contagem ponderada para fins de aposentadoria comum, que se trata de matéria diversa. Acrescente-se que o próprio dispositivo constitucional em tela expressamente veda a adoção de requisitos e critérios diferenciados de aposentadoria, com exceção daqueles que expressamente enuncia. 
26. Em relação ao Mandado de Injunção nº 992, impetrado pela Associação Nacional dos Médicos Peritos da Previdência Social perante o Supremo Tribunal Federal, cumpre dizer que a Relatora do feito, Ministra Ellen Gracie, nada mais fez do que colmatar a lacuna existente na regulamentação do § 4º do art. 40 da CF/1988 com a norma existente no art. 57 da Lei nº 8.213/1991, valendo registrar que os precedentes do STF sobre a matéria dizem respeito somente a casos de aposentadoria especial. Nesse sentido, o seguinte trecho do voto da Min. Cármen Lúcia no MI 795, no qual é enfatizado tratar-se apenas da questão da aposentadoria especial: 
"De igual forma, mandados de injunção foram impetrados neste Supremo Tribunal Federal sob o argumento de carência de norma regulamentadora do art. 40, § 4º, da Constituição da República, o que inviabilizaria o exercício dos direitos constitucionais dos servidores públicos que trabalham sob condições prejudiciais de obter a denominada aposentadoria especial".
27. Assim sendo, há certeza no que concerne à aplicação do art. 57 da Lei nº 8.213/1991 apenas aos casos de aposentadoria especial. Não se tratou na aludida ação mandamental da chamada contagem ponderada de tempo de serviço para fins de aposentadoria comum, não tendo a referida decisão judicial, portanto, assegurado este direito.
Além disso, o próprio Supremo Tribunal Federal também já afastou a possibilidade de conversão do tempo exercido após a vigência da Lei 8.112/1990 para aposentadoria comum, conforme se verifica na ementa transcrita a seguir:
EMENTA: Agravo regimental em mandado de injunção. Pedido de conversão do tempo de serviço. Ausência de previsão constitucional. Recurso provido. 1. O mandado de injunção volta-se à colmatagem de lacuna legislativa capaz de inviabilizar o gozo de direitos e liberdades constitucionalmente assegurados, bem assim de prerrogativas inerentes à nacionalidade, à soberania e à cidadania (art. 5º, LXXI, CF/1988) . 2. É imprescindível, para o exame do writ, a presença de dois pressupostos sucessivos: i) a verificação da omissão legislativa e ii) a efetiva inviabilidade do gozo de direito, faculdade ou prerrogativa consagrados constitucionalmente em razão do citado vácuo normativo. 3. O preceito constitucional em foco na presente demanda não assegura a contagem diferenciada do tempo de serviço e sua averbação na ficha funcional; o direito subjetivo corresponde à aposentadoria em regime especial, devendo esta Suprema Corte atuar na supressão da mora legislativa, cabendo à autoridade administrativa a análise de mérito do direito, após exame fático da situação do servidor. 4. A pretensão de garantir a conversão de tempo especial em tempo comum mostra-se incompatível com a presente via processual, uma vez que, no mandado de injunção, cabe ao Poder Judiciário, quando verificada a mora legislativa, viabilizar o exercício do direito subjetivo constitucionalmente previsto (art. 40, § 4º, da CF/88) , no qual não está incluído o direito vindicado. 5. Agravo regimental provido para julgar improcedente o mandado de injunção. (MI 2.123 AgR/DF, Relator p/ acórdão Ministro Dias Toffoli, Plenário, in DJe 1/8/2013 - grifou-se.) 
Dessa forma, tendo em vista que, com a retirada do referido tempo, a servidora Leilah Maria Cartaxo de Sousa Calvo não preenche o tempo mínimo de contribuição exigido pelo fundamento legal da sua aposentadoria, entende-se que o referido ato deve ser considerado ilegal e ter seu registro negado.
Sobre o ato do servidor Manuel Cardoso Queiroz, verifica-se que o mesmo completou mais de 35 anos de serviço no órgão (peça 5, p. 3) . Dessa forma, para preencher todos os requisitos exigidos pelo art. 3ª da EC 47/2005, à época da vigência da sua aposentadoria, faltou apenas a idade mínima de 60 anos de idade (ele tinha apenas 57) .
Não obstante, observa-se que, muito antes da revogação do art. 3º da EC 47/2005, pela EC 103/2019, de 13/11/2019, o referido servidor já havia completado a idade mínima necessária para se aposentar com base no mesmo fundamento legal, qual seja, o art. 3º da EC 47/2005 (completou 60 anos de idade em 13/8/2015) .
Assim sendo e considerando, ainda, que não há irregularidades em seus pagamentos atuais, conforme se verifica na ficha financeira à peça 7, p.1, não se vê óbice para que seja aplicada, ao caso, a regra prevista no art. 6º, § 1º, da Resolução TCU 206/2007, a qual estabelece, in verbis, que:
§ 1º Os atos que, a despeito de apresentarem algum tipo de inconsistência ou irregularidade em sua versão submetida ao exame do Tribunal, não estiverem dando ensejo, no momento de sua apreciação de mérito, a pagamentos irregulares, serão considerados legais, para fins de registro, com determinação:  (NR) (Resolução - TCU nº 237, de 20/10/2010, DOU de 26/10/2010) 
I - ao órgão ou à entidade de origem para efetivação das devidas anotações nos assentamentos funcionais dos servidores;  (AC) (Resolução - TCU nº 237, de 20/10/2010, DOU de 26/10/2010) 
II - à unidade técnica competente para as devidas correções no Sistema Sisac.  (AC) (Resolução - TCU nº 237, de 20/10/2010, DOU de 26/10/2010) . (destaques inseridos) 
Nesse sentido, cabe destacar que foram proferidos os Acórdão 1389/2013-TCU-Primeira Câmara, 2.436/2013-TCU-2ª Câmara, 2.412/2015-TCU-1ª Câmara, 6.230/2016-TCU-2ª Câmara, bem como o Acórdão 6421/2013-TCU-Segunda Câmara, cuja ementa, pela clareza e pertinência, transcreve-se a seguir:
PESSOAL. APOSENTADORIA COM FUNDAMENTO NAS DISPOSIÇÕES DA EMENDA CONTITUCIONAL N. 47/2005. INOBSERVÂNCIA DA IDADE MÍNIMA LEGAL PARA APOSENTADORIA COM A REDUÇÃO PERMITIDA PELA REFERIDA EMENDA CONSTITUCIONAL. CONDIÇÃO IMPLEMENTADA QUANDO DA APRECIAÇÃO DO MÉRITO DO ATO DE APOSENTAÇÃO. APLICAÇÃO DA RESOLUÇÃO/TCU N. 206/2007. LEGALIDADE DO ATO CONCESSÓRIO. DETERMINAÇÃO (grifos inseridos) 
Além disso, para maior clareza acerca da matéria, não é de mais transcrever a manifestação do Exmo. Ministro Relator José Jorge no Voto condutor do Acórdão 9388/2012-TCU-Segunda Câmara, proferido nos autos do TC Processo 014.538/2012-1, que tratou de situação semelhante à dos presentes autos, nos seguintes termos:
6. No caso vertente, verificou-se que o interessado, embora tivesse contribuído para o regime previdenciário por 35 anos, possuía, à época da concessão do benefício (25/2/2008) , apenas 57 anos de idade. Nessas circunstâncias, de fato, não foram implementadas todas as condições para a aquisição do direito à aposentadoria.
7. Todavia, vejo que o julgamento pela ilegalidade do ato em questão nesta oportunidade seria inócuo. Ainda que esse fosse o encaminhamento, não haveria óbices a que fosse editado novo ato, com fundamento no mesmo dispositivo constitucional, para concessão de novo benefício. Isso porque, atualmente, o interessado preenche todos os requisitos objetivos previstos no retrotranscrito dispositivo da Emenda Constitucional 47.
8. Dessa forma, tendo em mente os princípios da eficiência e da economia processual, entendo aplicável ao caso o disposto no art. 6º, § 1º, da Resolução 206/2007-TCU. Referido dispositivo preceitua que:
Art. 6º (...) 
§ 1º Os atos que, a despeito de apresentarem algum tipo de inconsistência ou irregularidade em sua versão submetida ao exame do Tribunal, não estiverem dando ensejo, no momento de sua apreciação de mérito, a pagamentos irregulares, serão considerados legais, para fins de registro, com determinação:
I - ao órgão ou à entidade de origem para efetivação das devidas anotações nos assentamentos funcionais dos servidores;
II - à unidade técnica competente para as devidas correções no Sistema Sisac.
9. Nesse sentido, por considerar que, a despeito do vício na origem, o benefício deferido em favor do Sr. Severino Batista Cassiano de Souza não está dando ensejo a pagamentos irregulares, entendo que, excepcionalmente, o ato pode ser considerado legal, fazendo-se as determinações de praxe para o caso. (destaques inseridos) 
Por fim, ressalta-se apenas que, conforme previsto no inciso I do § 1º do art. 6º da Resolução 206/2007-TCU, supratranscrito, a Unidade Jurisdicionada deverá ser devidamente notificada a respeito da irregularidade constante da versão do ato submetida a este Tribunal, de forma a prevenir a sua repetição e consignar tal ressalva nos assentamentos funcionais do servidor. 
Ante o exposto, este membro do Ministério Público de Contas, com as devidas vênias por divergir parcialmente da Unidade Técnica, propõe a ilegalidade do ato de Leilah Maria Cartaxo de Sousa Calvo, tendo em vista a averbação de tempo de serviço ponderado, decorrente do exercício de atividades insalubres após a Lei 8.112/1990; e a legalidade dos demais atos constantes dos autos, aplicando-se o disposto no art. 6º, § 1º, da Resolução 206/2007-TCU, ao caso do servidor Manuel Cardoso Queiroz.
Eis o Relatório.

não há.

Procurador Sergio Ricardo Costa Caribé.

APOSENTADORIA. CÔMPUTO DE TEMPO DE ATIVIDADE INSALUBRE APÓS A INSTITUIÇÃO DO REGIME JURÍDICO ÚNICO. IMPOSSIBILIDADE DE COMBINAR O REGRAMENTO DE APOSENTADORIA ESPECIAL COM O REGRAMENTO DE APOSENTADORIA COMUM. APOSENTADORIA COM FUNDAMENTO NAS DISPOSIÇÕES DA EMENDA CONTITUCIONAL 47/2005. INOBSERVÂNCIA DA IDADE MÍNIMA LEGAL PARA APOSENTADORIA COM A REDUÇÃO PERMITIDA PELA REFERIDA EMENDA CONSTITUCIONAL. CONDIÇÃO IMPLEMENTADA QUANDO DA APRECIAÇÃO DO MÉRITO DO ATO DE APOSENTAÇÃO. ILEGALIDADE DE UM ATO. LEGALIDADE DOS DEMAIS. DETERMINAÇÕES.

APOSENTADORIA (APOS)

Secretaria de Fiscalização de Pessoal (Sefip).

Em análise, atos de concessão de aposentadoria emitidos pelo Ministério da Saúde em favor dos ex-servidores Genildo Jorge Soares da Cunha, Leilah Maria Cartaxo de Sousa Calvo, Lucia Vania Cardoso Vilhena e Manuel Cardoso Queiroz.
A Sefip, na instrução de peça 7 propõe considerar legal o ato emitido em favor de Lucia Vania Cardoso Vilhena e ilegais os atos emitidos em favor de Genildo Jorge Soares da Cunha, em razão da acumulação ilegal de cargos; Leilah Maria Cartaxo de Sousa Calvo, tendo em vista a averbação de tempo de serviço ponderado, decorrente do exercício de atividades insalubres após a Lei 8.112/1990; e Manuel Cardoso Queiroz, em razão do não preenchimento do tempo de contribuição e da idade mínima, exigidos pelo fundamento legal. 
O Ministério Público junto ao TCU, ao discordar parcialmente da proposta da unidade técnica no parecer de peça 11, sustenta que não há irregularidade na aposentadoria de Genildo Jorge Soares da Cunha uma vez que a acumulação de dois cargos ou empregos privativos de profissionais da saúde, com profissões regulamentadas, está prevista na alínea "c" do inciso XVI do art. 37 da Constituição Federal de 1988. Quanto à Manuel Cardoso Queiroz, o MPTCU sustenta que o ex-servidor completou mais de 35 anos de serviço no órgão (peça 5, p. 3) e que, para preencher todos os requisitos exigidos pelo art. 3ª da EC 47/2005, à época da vigência da sua aposentadoria, faltou apenas a idade mínima de 60 anos de idade, requisito que veio a ser completado em 13/8/2015. Por tais razões, o MPTCU propõe a legalidade desses dois atos, aquiescendo à proposta da Sefip para os demais.
-II-
Registro minha concordância integral com a proposta formulada pelo Ministério Público junto ao TCU, razão pela qual acolho o parecer de peça 11 por seus próprios fundamentos, valendo-me, para tanto, da técnica da motivação per relationem, nos termos do art. 2º, § 3º, do Decreto 9.830, de 10 de junho de 2019, sem prejuízo de tecer os comentários a seguir.
De início, observo que o ato emitido em favor de Lucia Vania Cardoso Vilhena pode receber a chancela da legalidade, eis que não há irregularidades aptas a macular o registro.
No que diz respeito ao ato emitido em favor de Genildo Jorge Soares da Cunha observo que o referido ex-servidor ingressou na Banco Central do Brasil como Auxiliar de Serviços Administrativos e, posteriormente, em 1977, foi aprovado em seleção interna para exercer cargo privativo de médico (peça 10) . Considerando que a ocupação do cargo de médico no Banco Central se deu mediante seleção interna e antes da Constituição de 1988; considerando que o interessado ingressou como médico no Ministério da Saúde em 1982; considerando que a Constituição de 1967, vigente na época da ocupação simultânea dos cargos, permitia, no art. 97, inciso IV a acumulação de dois cargos privativos de médico entendo, na linha do que sustentou o MPTCU que não há irregularidade que possa macular a aposentadoria do ex-servidor Genildo Jorge Soares da Cunha no cargo de médico do Ministério da Saúde.
No que diz respeito ao ato de Manuel Cardoso Queiroz, inativado em 31/12/2012, verifico que o interessado se inativou com fundamento no art. 3º da EC 47/2005 com 35 anos, 6 meses e 13 dias de tempo de contribuição quando tinha 57 anos de idade. Ele não preenchia na época, portanto, o fator 95, exigido pelo fundamento legal. Contudo, como bem lembrou o MPTCU, o referido inativo completou esse requisito em 13/8/2015, quando completou 60 anos de idade. Diante de situações como a que se apresenta, esta Corte tem decisões no sentido de que o julgamento pela ilegalidade de atos nessa condição seria inócuo. Isso, porque, se o encaminhamento fosse nessa linha, não haveria óbices a que fosse editado novo ato, com fundamento no mesmo dispositivo constitucional, para concessão de novo benefício, já que o interessado passou a preencher todos os requisitos do dispositivo utilizado a partir de 13/8/2015. Nesse sentido os Acórdãos 1.389/2013 e 2.412/2015 da 1ª Câmara, e os Acórdãos 9.388/2012, 2.436/2013, 6.421/2013 e 6.230/2016 da 2ª Câmara. Portanto, cabe apreciar a concessão pela legalidade, nos termos do que preconiza o inciso I do § 1º do art. 6º da Resolução 206/2007-TCU.
No que diz respeito ao ato emitido em favor de Leilah Maria Cartaxo de Sousa Calvo, verifico a averbação de tempo ponderado (2 anos, 10 meses e 18 dias) em decorrência de trabalho em condições insalubres após a Lei 8.112/1990, amparado em Mandado de Injunção apreciado pelo STF. 
Nesse caso, observo que o TCU tem entendimento consolidado no sentido de que, ao julgar Mandados de Injunção desse gênero, o STF apenas colmatou a lacuna existente na regulamentação do art. 40, § 4º, da Constituição Federal de 1988, com a norma existente no art. 57 da Lei 8.213/1991. Nesse sentido os Acórdãos 471/2014, 624/2014, 625/2014, 882/2014, 3.922/2014 e 6.522/2014, todos da Primeira Câmara.
Portanto, o direito tornado exequível pela via dos Mandados de Injunção impetrados perante o STF foi aquele insculpido no referido dispositivo da Carta Magna, que assegura aposentadoria especial a servidores públicos portadores de deficiência ou que laborem em condições perigosas, penosas ou insalubres, mediante aplicação analógica do caput do art. 57 da Lei 8.213/1991.
Vale dizer, entretanto, que o preenchimento da sobredita lacuna não permitiu que, na aposentadoria comum de servidor público, houvesse o aproveitamento majorado, mediante aplicação de um fator multiplicador, de tempo de contribuição prestado sob condições especiais (previsto no § 5º do art. 57 da Lei 8.213/1991) . Nesse sentido, observo que o Supremo Tribunal Federal cuidou de distinguir as duas questões (aposentadoria especial e conversão de tempo especial em tempo comum) , consoante se observa da ementa do MI 2.123 AgR/DF, in verbis:
"EMENTA Agravo regimental em mandado de injunção. Pedido de conversão do tempo de serviço. Ausência de previsão constitucional. Recurso provido. 
1. O mandado de injunção volta-se à colmatagem de lacuna legislativa capaz de inviabilizar o gozo de direitos e liberdades constitucionalmente assegurados, bem assim de prerrogativas inerentes à nacionalidade, à soberania e à cidadania (art. 5º, LXXI, CF/1988) . 
2. É imprescindível, para o exame do writ, a presença de dois pressupostos sucessivos: i) a verificação da omissão legislativa e ii) a efetiva inviabilidade do gozo de direito, faculdade ou prerrogativa consagrados constitucionalmente em razão do citado vácuo normativo. 
3. O preceito constitucional em foco na presente demanda não assegura a contagem diferenciada do tempo de serviço e sua averbação na ficha funcional; o direito subjetivo corresponde à aposentadoria em regime especial, devendo esta Suprema Corte atuar na supressão da mora legislativa, cabendo à autoridade administrativa a análise de mérito do direito, após exame fático da situação do servidor. 
4. A pretensão de garantir a conversão de tempo especial em tempo comum mostra-se incompatível com a presente via processual, uma vez que, no mandado de injunção, cabe ao Poder Judiciário, quando verificada a mora legislativa, viabilizar o exercício do direito subjetivo constitucionalmente previsto (art. 40, § 4º, da CF/88) , no qual não está incluído o direito vindicado. 
5. Agravo regimental provido para julgar improcedente o mandado de injunção." 
 (destaques acrescidos) 
Assim, observo que, ao decidir os Mandados de Injunção que versam sobre a questão de fundo aqui discutida, o STF apenas supriu a lacuna presente na regulamentação do § 4º do art. 40 da CF/1988 com a fórmula estabelecida no art. 57 da Lei 8.213/1991. Nesse contexto, é importante destacar que o STF jamais reconheceu aos servidores o direito de combinar o regramento da aposentadoria especial com o regramento da aposentadoria comum, algo que, no âmbito do regime geral de previdência (RGPS) , é feito por meio da conversão do tempo de serviço - a chamada contagem ponderada. Diante do exposto, o ato emitido em favor de Leilah Maria Cartaxo de Sousa Calvo não reúne condições para receber a chancela da legalidade.
Em face à exclusão do tempo insalubre impugnado (após o advento da Lei 8.112/1990) , de 2 anos, 10 meses e 18 dias, observo que a interessada não preenche os requisitos para aposentar-se sob o fundamento legal utilizado (art. 6º da Emenda Constitucional 41/2003) . Contudo, considerando que a interessada tem atualmente 65 anos, ela poderá optar por retornar à atividade ou por se manter aposentada com fundamento na regra dada pelo art. 40, § 4º c/c a norma existente no art. 57 da Lei 8.213/1991, destacando-se que, nesse caso o cálculo dos proventos se dá pela média das remunerações, proporcionais ao tempo de contribuição, nos termos do §§ 1º, 3º e 17, vigentes antes da EC 103/2019;
Ante o exposto, VOTO para que seja adotada a minuta de acórdão que ora trago ao exame deste Colegiado. 
TCU, Sala das Sessões Ministro Luciano Brandão Alves de Souza, em 16 de junho de 2020.
Ministro VITAL DO RÊGO 
Relator